臺灣南投地方法院民事判決
111年度訴字第209號
原      告  楊月美  
訴訟代理人  林侑頤  
被      告  張涵瑜  
訴訟代理人  張順豪律師
            蔡梓詮律師
上列當事人間請求清償債務事件，本院於民國111年9月30日言詞
辯論終結，茲判決如下：
    主  文
原告之訴及假執行之聲請均駁回。
訴訟費用由原告負擔。
    事實及理由
一、原告起訴主張略以：
　㈠原告與訴外人林侑頤為母子關係，林侑頤與被告於民國108年
    2月25日結婚，嗣於110年4月29日離婚。又林侑頤於108年間
    代理被告購買坐落南投縣○○市○○○段000○00地號土地及同段2
    709號建號建物(下合稱系爭不動產)，系爭不動產之所有權
    人由被告取得，則系爭不動產之買賣價金與相關費用應由被
    告負擔。
　㈡惟因被告當時資金不足，且被告與林侑頤為夫妻關係，遂由
    林侑頤向原告商借款項後，林侑頤即於108年9月17日至10月
    24日之期間先後代墊新臺幣（下同）60萬元、35萬元之買賣
    價金並匯款至被告所有中國信託商業銀行股份有限公司帳號
    00000000000000帳戶及仲介費111,640元，共計代墊1,061,6
    40元（下稱系爭款項），系爭款項亦經被告於110年2月20日
    以LINE回覆確認存在。則被告與林侑頤間並無任何委任及其
    他法律關係，故林侑頤為被告墊付系爭款項之行為，使被告
    免於負擔部分系爭不動產之買賣價金及相關費用之義務，而
    取得系爭不動產所有權，即無法律上原因而受有利益。
　㈢再者，林侑頤於111年2月21日簽立債權移轉協議書並將對被
    告之系爭款項債權讓與原告並於111年2月25日以臺中大里郵
    局第000105號存證信函向被告為債權讓與之通知，爰依民法
    第179條規定提起本訴。並聲明：被告應給付原告1,061,640
    元及自支付命令送達翌日起至清償日止，按年息百分之5計
    算之利息；願供擔保，請准宣告假執行。
二、被告則抗辯略以：
　㈠系爭不動產乃被告與林侑頤於婚姻關係存續中，協議為供雙
    方及子女共同居住而購買，系爭不動產之買賣過程均係由林
    侑頤居於主動地位，在衡酌雙方之經濟能力及為平衡分配家
    庭收支等目的後，雙方同意系爭不動產之頭期款由被告支出
    30萬元，剩餘頭期款項由林侑頤負擔，系爭不動產之後續貸
    款本息則由被告負擔，此係依雙方之經濟能力所為之協議。
    因此，林侑頤所支付之系爭款項係基於夫妻間所為之贈與或
    扶養義務、感念被告懷孕生產及家庭之付出，應具有一定法
    律上之原因，非未基於任何法律關係或無任何特定目的所為
    之給付，則被告並無不當得利之情形。
　㈡縱認原告之請求有理由，惟被告並無辦理貸款之需要，原告
    卻濫用被告之名義向臺灣新光商業銀行股份有限公司(下稱
    新光銀行)貸款30萬元，致被告受有貸款開辦費11,000元及
    自108年11月15日至113年11月15日止之貸款利息54,305元共
    計65305元之損害，被告自得以上開債權為抵銷。並聲明：
    如主文第1項所示；如受不利判決，願供擔保，請准免宣告
    免為假執行。
三、本院之判斷： 　　
　㈠按當事人主張有利於己之事實者，就其事實有舉證之責，民
    事訴訟法第277 條本文定有明文。又無法律上之原因而受利
    益，致他人受損害者，應返還其利益。雖有法律上之原因，
    而其後已不存在者，亦同。民法第179 條定有明文。因此，
    主張不當得利請求權之原告，如因自己行為致原由其掌控之
    財產發生主體變動，則該項財產變動係本於無法律上之原因
    而生，此項消極事實舉證困難之危險，當歸諸原告，則原告
    應就被告之受益為無法律上之原因，舉證證明原告之給付欠
    缺給付之目的，始能獲得勝訴之判決。本件原告主張被告與
    林侑頤為夫妻關係，因被告當時資金不足，故林侑頤先代墊
    系爭款項購買系爭不動產，系爭不動產之所有權人由被告取
    得，被告即受有系爭款項之利益，致原告受有損害等等，惟
    為被告所否認並以前詞置辯，依上開說明，原告就系爭款項
    之代墊應就林侑頤欠缺給付目的之無法律上原因一節，負舉
    證責任。
　㈡經查：
　⒈林侑頤與被告於108年2月25日結婚，嗣於110年4月29日經法
    院調解離婚，且在林侑頤與被告婚姻關係存續期間，林侑頤
    曾於108年8月24日就系爭不動產以買方名義與宇威地產經紀
    行簽立斡旋金契約書，嗣被告於108年11月14日以買賣為原
    因取得系爭不動產所有權，此有被告之個人戶籍資料查詢結
    果、108年8月24日斡旋金契約書、系爭不動產登記第二類謄
    本在卷可參（見本院卷第55頁、第105頁至第113頁）。
　⒉而夫妻共同出資購買不動產，且登記為其中一人名下所有之
    情形，倘夫妻間確實有使登記名義人單獨取得不動產之真意
    ，則非登記名義人之一方所提供之資金，即可認定係無償贈
    與登記名義人；倘夫妻間並無使登記名義人單獨取得不動產
    之真意，則夫妻共同出資，且以一方之名義登記為所有權人
    ，即具有借名契約之性質。則不論是何種情況，非登記名義
    人之一方提供資金，或係基於贈與契約，或係基於借名契約
    ，或其他法律關係，均應認係具有法律上之原因。
　⒊因此，縱認林侑頤有出資系爭款項，惟林侑頤與被告間既已
    將系爭不動產登記在被告名下，實無法排除林侑頤與被告購
    買系爭不動產當時，林侑頤有隱含將系爭不動產或系爭款項
    贈與被告之意，自應由原告舉證證明林侑頤係基於何種法律
    上原因支出系爭款項及將系爭不動產登記在被告名下（例如
    ：贈與契約、借名登記契約或其他法律關係等等），否則即
    難認無法律上之原因。此外，原告復未就被告受有利益係無
    法律上原因乙節為其他主張或舉證，即難認被告有何不當得
    利可言。
　⒋基上，原告就林侑頤無法律上原因為被告代墊系爭款項乙節
    ，並非舉證以實其說，是原告主張林侑頤所為系爭款項之給
    付欠缺給付目的，致被告受有系爭款項，係無法律上原因。
    即非可採。
四、綜上所述，原告主張林侑頤為被告代墊系爭款項，乃欠缺給
    付目的而無法律上原因等等，並未舉證以實之。從而，原告
    依第179 條之規定提起本訴而訴請判決如其聲明，為無理由
    ，應予駁回。又原告之訴既經駁回，其假執行之聲請，即失
    所附麗，應併予駁回。
五、本件事證已臻明確，兩造其餘攻擊防禦及證據，核與本案之
    判斷不生影響，爰毋庸一一審酌論列，併此敘明。
六、訴訟費用負擔之依據：民事訴訟法第78條。 
中　　華　　民　　國　　111 　年　　10　　月　  18  　日
                  民事第二庭  法　官　鄭順福
以上正本係照原本作成
如對本判決上訴，須於判決送達後20日內向本院提出上訴狀。如
委任律師提起上訴者，應一併繳納上訴審裁判費。
中　　華　　民　　國　　111 　年　　10　　月　　18　　日
                              書記官　施涵雯